【裁判字號】    92,台上,3999
【裁判日期】    920724
【裁判案由】    偽造文書
【裁判全文】
最高法院刑事判決                              九十二年度台上字第三九九九號
    上  訴  人  甲○○
    選任辯護人  黃健弘律師
右上訴人因偽造文書案件，不服台灣高等法院花蓮分院中華民國九十年三月七日第二
審判決 (九十年度上訴字第四三號，起訴案號：台灣花蓮地方法院檢察署八十八年度
偵字第三二五０號 )，提起上訴，本院判決如左：
    主  文
原判決撤銷，發回台灣高等法院花蓮分院。
    理  由
本件原判決認定上訴人方瑞傳於民國八十八年四月十九日十一時許，駕駛ＨＱ｜一六
三二號小客車與廖順茂所駕駛之ＩＸ七０五三號吉普車發生車禍，經方瑞傳、廖順茂
與東泰產物保險股份有限公司（下稱東泰公司）理賠人員林志勇達成協議，將方瑞傳
所有之ＨＱ｜一六三二號小客車交由上訴人甲○○在花蓮縣光復鄉○○路二七０號所
經營之佳和汽車修護廠修理，修理費總共為新台幣（下同）十三萬元，其中五萬八千
元由廖順茂支付予上訴人，其餘七萬二千元則由上訴人向東泰公司請領。嗣後方瑞傳
對於該汽車之修護甚表不滿，上訴人為向東泰公司領取其餘七萬二千元之修理費，乃
與其妻黃梅香基於犯意聯絡，未經方瑞傳之同意，先由黃梅香於同年七月間某日，在
該鄉委託不知情之刻印者偽刻「方瑞傳」印章一枚，在佳和汽車修護廠內以「方瑞傳
」印章，接續蓋用於一式四份之和解書上（每份和解書上均僅有第三人廖順茂之簽名
、印文，以及身分證字號、住址之記載），並於每份和解書上偽造方瑞傳之簽名二次
，然後將和解書連同發票、照片向東泰公司提出行使，欲詐領七萬二千元之修理費，
經該公司向方瑞傳查詢後查覺，始未得逞等情。因而撤銷第一審之不當判決，改判仍
論處其共同行使偽造私文書，足以生損害於他人罪刑。固非無見。惟查：(一)刑法第二
百十條偽造私文書成立之主旨，在保護文書實質之真正，故不僅作成名義人須出於虛
捏或假冒，即文書之內容，亦必出於虛構，始負偽造之責任。依原判決事實之記載，
上訴人偽造方瑞傳與廖順茂之「和解書」上，僅偽造「方瑞傳」之簽名，偽蓋「方瑞
傳」之印章。其餘關於和解時間、和解地點、肇事情形、和解條件等均依一般車禍和
解之格式印刷而成，尚無意思表示之內容（見偵卷第八頁），縱和解當事人間已有口
頭協議之內容，但尚未形諸於文書，並無虛構文書內容情事。則上訴人之行為除涉犯
偽造署押罪外，是否成立偽造私文書罪，即有研求之餘地。(二)簽名雖為署押之一種，
而署押係指在物體上署名或簽押，用以證明一定之意思表示，或一定之事實者而言，
如僅書寫姓名以資識別，而非證明一定意思表示或一定事實，亦非表示本人簽名之意
思者，則不生署押之問題。卷查上訴人在和解書「立和解書人欄」上填寫乙方「方瑞
傳」之姓名，僅在識別和解當事人，與在下方「簽名蓋章欄」偽簽「方瑞傳」之姓名
不同。此種書寫方式僅為單純人名之識別，並非表示方瑞傳本人簽名之意思，尚不生
偽造署押問題。原判決認此部分上訴人亦有偽造方瑞傳簽名之行為，併依刑法第二百
十九條之規定宣告沒收，亦有違誤。(三)本件行為時間在八十八年七月間，原審判決時
刑法第四十一條業已修正公布，原判決逕予宣示有期徒刑易科罰金折算標準，疏未敘
述理由，同嫌欠洽。以上為上訴意旨所指摘及本院得依職權調查之事項，應認原判決
有發回更審之原因。
據上論結，應依刑事訴訟法第三百九十七條、第四百零一條，判決如主文。
中      華      民      國    九十二    年      七      月    二十四    日
                              最高法院刑事第四庭
                                  審判長法官  紀  俊  乾
                                        法官  黃  正  興
                                        法官  劉  介  民
                                        法官  陳  東  誥
                                        法官  陳  世  雄
      右正本證明與原本無異
                                              書  記  官
中      華      民      國    九十二    年      七      月    二十九    日
                                                                        Ｔ


司法院資訊處製作；財團法人民間司法改革基金會備份。
